臺灣高等法院刑事判決　　　　　　　　　九十一年度上訴字第一四六四號
　　上　訴　人　臺灣士林地方法院檢察署檢察官
　　被　　　告　甲○○
　　指定辯護人　本院公設辯護人
右上訴人因被告公共危險案件，不服臺灣士林地方法院九十年度訴字第三八三號，中
華民國九十一年四月八日第一審判決（起訴案號：臺灣士林地方法院檢察署九十年度
偵字第六四九五號），提起上訴，本院判決如左：
    主      文
上訴駁回。
    理      由
一、公訴意旨略以：被告甲○○因失業，心情不佳，竟於民國九十年六月十五日凌晨
    三時三十分許，持保特瓶裝汽油，至現非供人使用之台北市○○路一ＯＯ號之一
    空屋前，將保特瓶內之汽油潑灑於該房屋之鐵捲門上，再以打火機點燃，而燒黑
    鐵捲門，嗣經人報警當場查獲並滅火，始未釀成災害。因認被告涉犯刑法第一百
    七十四條第四項、第一項之放火燒燬現非供人使用住宅未遂罪嫌云云。
二、訊據被告甲○○對於右開犯行坦承不諱，而系爭房屋係屬空屋，已長期未供人居
    住之事實，業據員警查察屬實，且據證人即該屋左鄰羅素梅於警詢指敘無訛，有
    臺北市政府警察局士林分局函及所附查訪紀錄表一份在卷可稽。而系爭空屋，因
    遭被告放火之結果，已將該屋鐵捲門燃燒焦黑，惟未達燒燬之程度，則有現場照
    片一幀附卷可參。此外，並有被告所有用以裝填汽油使用之保特瓶空瓶一個及用
    以點火使用之打火機一個扣案可憑，均足以佐證被告自白係屬真實。綜上，本件
    事證明確，被告前開非行洵堪認定。
三、按心神喪失人之行為不罰，又行為不罰者，應諭知無罪之判決，刑法第十九條第
    一項及刑事訴訟法第三百零一條第一項分別定有明文。又刑法上之心神喪失與精
    神耗弱，應依行為時精神障礙程度之強弱而定，如行為時之精神，對外界事務全
    然缺乏知覺理會及判斷作用而無自由決定意思之能力者，為心神喪失；如此項能
    力，並非完全喪失，僅較普通人之平均程度顯然減退者，則為精神耗弱（最高法
    院二十六年渝上字第二三七號判例參照）。查被告於約八十七年左右開始出現幻
    聽、偽性幻聽（腦子會聽到有人對其說話之聲）、被控制妄想（如在幻聽之命令
    下去買煙之後，又在幻聽之命令下將香菸丟棄）、被害妄想（有人欲對其不利，
    欲將其殺害）、關係意念（認引路上行人之注意及跟蹤）、思考被得知（他人知
    道其心中所想之事）、思考被插入（別人之思考會進入其腦中）、思考被廣播（
    腦中之思考被播放出去）的精神病症狀。被告曾在上述症狀影響下割腕自殺而於
    醫院精神科住院治療，但其後未規則服藥。綜合被告生活史、病史、司法卷宗及
    鑑定時臨床所見，被告於九十年六月十五日縱火前雖知抗拒幻聽之命令，縱火後
    亦知縱火之危險性，然終究無法抗拒幻聽之重覆命令而進入被控制妄想之狀態（
    幻想控制其腦子，其在迷迷糊糊情況下不由自主縱火），故據以推斷其涉案當日
    縱火時，因精神病症狀之影響而無自主思考及自主行為之能力，其縱火當時之精
    神狀態當處於心神喪失之程度，其臨床診斷為「慢性精神分裂症，妄想症等情，
    有台北市立陽明醫院九十一年三月五日北市陽醫精字第○九一六○○一四四七○
    號函所附被告之精神鑑定報告書在卷可稽。該鑑定報告之鑑定人，即台北市立陽
    明醫院精神科醫師乙○○亦到庭說明：我先瞭解他的生活史、病歷、鑑定所看到
    的症狀，及被告回溯犯行當時思考的型式及過程，而我本身在士林看守所任特約
    醫師時，也替被告看過精神方面的疾病，我也參考被告在新光醫院病歷資料，也
    參考本件司法卷宗。會認定被告行為時心神喪失最主要關鍵在於，被告會外出買
    汽油，是因有幻聽，有聲音告訴他買汽油並放火，被告先有抗拒，後來漸被控制
    ，而被告陳述他當時是迷迷糊糊的，等到火燒起來後才有知覺，這是我們學理上
    稱的被控制妄想，當時被告已經失去意思自由能力。我還參考被告曾有自殺經驗
    ，當時（八十九年）被告也有幻聽，被告是在被控制妄想而自殺，這在新光醫院
    有病歷可循。我參考被告生活史、病史，被告有持續這狀態，這與安非他命沒有
    關係，這應是先天體質關係，而在某些壓力下就出現症狀。學理上是從生物學上
    發現，由科學研究知道腦部有傳導物質（多巴胺，ｄｏｐａｍｉｎｅ），這物質
    過高可能會造成症狀產生，會有妄想、幻覺，這物質是否過多，與遺傳有關。依
    新光醫院病歷，被告一直有服用抑制多巴胺的藥物。被告當時是在被控制妄想下
    失去自由意思的行為下所為。次查被告前曾因精神方面之疾病，經其家屬送至財
    團法人新光吳火獅紀念醫院精神科診治，依該院九十年十一月二十四日函送之被
    告病歷、醫囑單、護理紀錄、精神科入院病人護理評估表、病例紀錄之記載可知
    ：病患（按指被告，下以被告稱之）家屬表示被告曾吸安非他命至近幾精神恍惚
    ，耳邊會聽到聲音叫他傷害自己，於五月二十一日拿刀子割手臂雙側，表示看到
    很多人在旁走動，並且想害死被告（見八十九年五月二十二日病歷紀錄）；被告
    言談多表示自己很正常（八十九年五月二十三日病歷紀錄）；易怒，工作人員一
    靠近即用棉被蓋住自己，並威脅工作人員離開，有潛在攻擊現象（八十九年五月
    二十四日病歷紀錄）；對症狀不願多談，問及有無幻覺或幻聽現象則點頭表示有
    （八十九年五月二十五日病歷紀錄）；避談精神症狀（八十九年五月二十九日病
    歷紀錄）今日自行表示要用刀割那個部位，血才流得多？經訊問，被告均不予理
    會。（八十九年五月三十日病歷紀錄）；下午因熟睡不知抽煙時間而大聲喧嘩、
    敲打護理站玻璃，予以安撫並答應可抽一支煙，被告接受度低，表示要出院（八
    十九年五月三十一日病歷紀錄）；症狀均避談，無法深入檢查（八十九年六月二
    日病歷紀錄）；較不會胡思亂想，但偶有幻聽，避談內容（八十九年六月四日病
    歷紀錄）；談及精神狀況，皆多迴避（八十九年六月七日病歷紀錄），堪認被告
    確有幻聽、幻覺、被害幻想之精神症狀，並因之持刀自傷，且向來避談其精神疾
    病之狀況。再查據證人即現場承辦之警員張以仁於原審證稱：發現被告時，被告
    在其住處樓下騎樓走來走去，裝汽油之容器係被告帶伊至被告住處扣得。起火點
    在被告住處對面。又當天下雨等語。查被告於下雨天之深夜獨自一人至加油站買
    汽油，將之潑灑在其住處對面與之無任何糾紛瓜葛之處所，並於下雨天火勢不易
    燃起之時，潑油點火，之後又將盛裝汽油毫無經濟價值之保特瓶帶回住處，於點
    火返家後旋又下樓觀望，並於警察詢問時，偕警至其住處扣押保特瓶。查一般縱
    火皆不會找下雨天火苗不易燃起之時，且通常縱火均有其動機，另縱火者為防他
    人發覺，隨手丟棄裝汽油之容器尚且不及，實難想像其會將毫無經濟價值裝汽油
    之保特瓶攜帶返家，且就在居家對面放火，被告上開舉動在在違乎常情，再參以
    被告本即有幻聽、幻覺及被害之精神症傾向，更曾因之而自殘，是其辯稱：當時
    心情很亂，又下雨，腦中有聲音叫其把汽油撥在鐵捲門上等語，應堪採信。是被
    告放火當時，對於外界事務雖非全然缺乏知覺理會作用，惟卻完全無法抗拒幻聽
    之重覆命令而不由自主縱火，應可認定其於本案放火行為時之精神狀態應已達心
    神喪失之程度，上開台北市立陽明醫院之精神鑑定報告及鑑定人乙○○之言詞說
    明應堪採信。原審蒞庭檢察官認被告前雖因精神疾病住院，然醫生既准其出院，
    應係其症狀已好轉，又承辦本案之員警、檢察官、法院均未發現被告精神有異，
    被告在庭亦對答如流，而被告就其放火之過程均能記憶，且放火前又知買汽油等
    做放火之準備工作，如何謂有精神喪失？然查被告出院為八十九年六月間，期間
    縱精神狀態稍好轉，然若未遵醫囑服藥控制，精神症狀絕有再犯之可能，尚不得
    以曾治療出院即遽以推論其精神狀況已受控制。又承辦之員警、檢察官及法院均
    未具醫療專業，無法於訊問過程發現被告之精神狀況異於常人，乃屬常情，此亦
    為本院需賴專業之醫師鑑定被告精神狀況之原因。又行為人雖知客觀之情狀，亦
    知所為何事，惟其就自己為該行為無法出於己意控制，亦即在不由自主下為之，
    係在無自由決定意思之能力下為之即屬心神喪失，尚難以其知自己作何，可清楚
    陳述，即遽爾不採專業醫師之鑑定。另被告於警詢時曾稱己身精神狀況正常等語
    ，參酌前開新光醫院函送之病歷紀錄記載，足悉被告向來避談其精神症狀，且其
    非專業人士，其自稱精神狀況正常，並不足依此認定其當時精神狀況無異常。綜
    上，被告為上開行為時，係屬精神喪失之程度，揆諸首揭規定，其行為不罰。另
    被告甲○○在審理中已能陳述及對應，本件無毋停止審判，允宜說明。原審認被
    告行為不罰而諭知無罪，於法並無不合。又審酌前揭鑑定報告書意旨，建議被告
    應至特殊教育機構或精神科接受治療，且被告之行為對社會治安隨時有不可預料
    之危險，原審判決併依法諭知令入相當處所，施以監護二年，期依保安處分執行
    法第四十六條、第四十七條規定送往精神病醫院或其他醫療團體，予以適當之治
    療及監視其行動，以資兼顧，堪認允當，應予維持。公訴人上訴意旨仍認被告行
    為時尚未達心神喪失程度云云，惟再經本院傳喚鑑定人即精神科醫師乙○○到庭
    說明結果：鑑定人係以被告過去患病歷史、鑑定當時之症狀、回溯本件犯罪當時
    之各種情況、曾經在士林看守所親自觀察被告之精形以及被告在新光醫院之病歷
    等資料，作為鑑定之基礎，判斷被告係因幻聽唆使其購買汽油以及放火，其在被
    控制妄想下失去自由意志，其間雖極力反抗該幻聽，但仍失敗。此項症狀悉因先
    天體質，加上某些壓力所造成，與使用藥物無關。學理上係因腦部多巴胺（ｄｏ
    ｐａｍｉｎｅ）分泌過高所致精神分裂之心神喪失狀態，其病歷紀錄中亦有使用
    過抑制多巴胺之藥劑處方。且被告係自看守所戒送來接受鑑定，應可認送鑑定前
    不可能使用迷幻類藥物而導致鑑定不正確。核其專業說明，足以使本庭憑信，故
    而公訴人之上訴，核無理由，應予駁回。
據上論斷，應依刑事訴訟法第三百六十八條，判決如主文。
本案經檢察官朱兆民到庭執行職務。
中      華      民      國    九十一    年      九      月    二十七    日
                              臺灣高等法院刑事第八庭
                                  審判長法  官  陳  祐  治
                                        法  官  楊  炳  禎
                                        法  官  沈  宜  生
右正本證明與原本無異。
如不服本判決應於收受送達後十日內向本院提出上訴書狀，其未敘述上訴之理由者並
得於提起上訴後十日內向本院補提理由書（均須按他造當事人之人數附繕本）。
                                        書記官  魏  淑  娟
中      華      民      國    九十一    年      十      月      一      日
